【裁判字號】    89,上易,2127
【裁判日期】    900131
【裁判案由】    詐欺
【裁判全文】
臺灣高等法院高雄分院刑事判決                  八十九年度上易字第二一二七號
      上  訴  人  台灣高雄地方法院檢察署檢察官
      被      告  丙○○
右上訴人因被告詐欺案件，不服臺灣高雄地方法院八十九年度易字第三二六二號中華
民國八十九年十月二十七日第一審判決（起訴案號：臺灣高雄地方法院檢察署八十八
年度偵字第四五一一號），提起上訴，本院判決如左：
      主      文
上訴駁回。
      理      由
一、甲訴意旨略以：被告丙○○係靠行於高雄市宜蘭旅行社，經營國內及國際航空機
    票買賣業務，明知其已無支付能力，竟意圖為自己不法之所有，於民國八十七年
    六月廿三日及二十四日，向乙○○○○購入新台幣（下同）價值三十一萬六千七
    百六十八元之機票，向良友旅行社購入價值十六萬零一百四十六元之機票，向三
    星旅行社購入價值一萬三千七百三十元之機票，向飛瑞旅行社購入價值十五萬三
    千一百七十元之機票，向金鶴旅行社購入價值九十五萬五千元之機票，向三甲旅
  行社購入價值一百十七萬六千元之機票，詎丙○○交付用以支付上開價款之支票
    ，卻自同年六月廿五日起陸續退票未獲兌現，上開旅行社始知受騙，因認被告涉
    犯刑法第三百三十九條第一項之詐欺取財罪嫌云云。
二、按犯罪事實應依證據認定之，無證據不得推定其犯罪事實；次按不能證明被告犯
    罪，應諭知無罪之判決。刑事訴訟法第一百五十四條及第三百零一條分別定有明
    文。又按刑事訴訟法上所謂認定犯罪事實之證據，係指足以認定被告確有犯罪行
    為之積極證據而言，如未能發現相當證據或證據不足以證明，自不能以推測或擬
    制之方法，以為裁判基礎，最高法院二十九年上字第三一０五號及四十年台上字
    第八十六號分別著有判例；而認定不利於被告之事實，須依積極證據，苟積極證
    據不足為不利被告之認定時，即應為有利於被告之認定，更不必有何有利之證據
    ，亦有最高法院三十年上字第八一六號判例可資參照。又告訴人之指訴，本以使
    被告受刑事訴追或處罰為目的，故其陳述是否與事實相符，自應調查其他證據，
    以資審認，苟其所為攻擊之詞，尚有瑕疵，則在此瑕疵未予究明以前，即不能遽
    採為斷罪之基礎，亦有最高法院六十九年台上字第一五三一號判例可參。
三、甲訴人認被告涉犯右開詐欺取財罪嫌，無非係以告訴人乙○○○○、良友旅行社
    、三星旅行社、飛瑞旅行社、金鶴旅行社、三甲旅行社之指訴，並有購票簽帳單
    及支票在卷可憑，參以被告所使用之上海銀行帳號一二三三－三號、戶名徐惠忠
    之支票，自八十七年六月廿五日首次退票，足認被告於六月廿五日已無支付能力
    ，又被告之債務人楊政憲僅承認積欠被告價款九萬八千元等情，資為論罪依據。
四、訊據被告丙○○固坦承向告訴人訂購上開機票，所簽發用以支付機票款之支票屆
    期退票之情不諱，惟矢口否認有何詐欺犯行，辯稱：我與告訴人間生意往來已往
    來有二年至七年之久，我係因遭訴外人楊政憲詐騙金額達二千餘萬元，始無法清
    償告訴人之機票款云云。
五、經查：
（一）被告與告訴人等之機票買賣時間均在二年至七年之間，被告在此之前信用一向
      良好，此為告訴人等所不否認，是以，本件被告循往常之交易，向告訴人等購
      買機票，係因彼此間長期之交易信賴關係所致，自難認被告係施用詐術，使告
      告訴人等陷於錯誤而交付機票。
（二）被告之無法支付告訴人等之機票款，係因遭案外人楊政憲於八十七年六月廿日
      至廿三日間詐騙價值約五百餘萬元之機票，且在此之前，楊政憲尚有一千餘萬
      元之機票款未清償被告所致，楊政憲自八十六年八月間起至八十七年六月間止
      ，向被告購買機票之金額高達二億六千萬元之多，此有本院八十九年度上易字
      第九七號刑事判決附於原審卷可稽，被告被楊政憲所倒閉之金額並非甲訴意旨
      所稱之九萬八千元，是以被告若非受案外人楊政憲於八十七年六月廿日至同年
      六月廿三日間詐騙五百餘萬元，被告應有能力支票告訴人等上開共二百七十餘
      萬元之機票款，而被告因誤信楊政憲能按期給付機票款，而得以之支付告訴人
      等之機票款，始向告訴人等訂購上開機票，且被告於同年六月廿三日、六月廿
      四日仍支付告訴人三甲旅行社一百零二萬二千元及九十六萬元，此有上海商業
      儲蓄銀行之臨時對帳單在偵查卷第二一○頁可按，又被告之上開支票帳戶自八
      十七年六月廿五日始發生不能支付票款之情形，有上海商業儲蓄銀行八十八年
      五月十一日（八八）上前字第○三七號函一份在偵查卷第二○八頁可憑，因此
      尚不得遽指被告於八十七年六月廿三、廿四日，明知已無支付能力，仍向告訴
      人等訂購機票。
（三）被告因誤信案外人楊政憲向其購買之機票款，會如期支付，而可用以支付告訴
      人機票款，惟竟遭案外人楊政憲詐騙，致無法清償告訴人等之機票款後，乃於
      八十七年七、八月間，邀集告訴人進行善後事宜，簽立債務清償契約書，有該
      債務清償契約書存卷可憑，嗣後並陸續按月清償告訴人等十萬元，達數期之久
      ，計償還八十七萬元，有匯款單五張及收據二張在卷可證，嗣雖被告無能力繼
      續按約定清償，然被告於事發後並未一走了之，仍誠意與告訴人等共商善後事
      宜，堪徵被告於向告訴人等訂購機票時，並無為自己不法所有之意圖，否則被
      告盡可將收取之款項捲款而逃，何必再清償給告訴人等。
（四）綜上所述，足見被告於向告訴人訂購機票時，並未施用詐術使告訴人等陷於錯
      誤而給付機票，主觀上亦無為自己不法所有之意圖，被告事後因被倒債以致無
      法清償債務之行為與詐欺取財罪之構成要件尚屬有間，此外，本院復查無其他
      積極證據足認被告有何被訴詐欺犯行，揆之上開法條規定及判例意旨，本件既
      不能證明被告犯罪，自應依法諭知被告無罪之判決。
六、原審以不能證明被告犯罪，而為被告無罪之判決，於法並無不合。檢察官上訴意
    旨，仍執前詞，認被告仍應成立詐欺罪，執此指摘原判決不當云云。惟查：被告
    確係被案外人楊政憲倒債一千五百多萬元，以致週轉不靈，被告於八十七年六月
    二十五日支票被拒絕往來前之二日，即同年六月廿三日、六月廿四日被告仍支付
    告訴人三甲旅行社一百零二萬二千元及九十六萬元，果真被告存心詐欺，豈會在
    支票跳票前之一、二日猶讓告訴人兌現一百多萬元？足見被告無詐欺之犯意甚明
    ，檢察官上訴，為無理由，應予駁回。
據上論斷，應依刑事訴訟法第三百六十八條，判決如主文。
本案經檢察官陳惠珠到庭執行職務。
中      華      民      國    九十      年      一      月    三十一    日
                              臺灣高等法院高雄分院刑事第七庭
                                  審判長法官  王光照
                                        法官  黃憲文
                                        法官  黃壽燕
右正本證明與原本無異。
不得上訴。
                                      書記官  蘇恒仁
中    華    民    國      九十      年       二       月      一        日
                                                                        Ｆ


司法院資訊處製作；財團法人民間司法改革基金會備份。
